臺灣高等法院高雄分院民事判決　九十三年度重再字第二號
　　　再審原告　　丙○○
　　　法定代理人　朱振明
　　　送達代收人　孫守濂律師
　　　再審被告　　財政部國有財產局台灣南區辦事處
　　　法定代理人　甲○○
當事人間請求給付土地使用補償金事件，再審原告對於民國九十一年三月二十七日本
院九十年度重上字第二八號與台灣高雄地方法院八十九年十二月二十九日八十九年度
重訴字第五十號第一審確定判決（最高法院九十三年度台上字第三三八號確定判決）
提起再審，本院判決如下：
    主    文
再審之訴駁回。
再審訴訟費用由再審原告負擔。
    理    由
一、再審意旨略以：
    按當事人發現未經斟酌之證物或得使用該證物者，得以再審之訴對於確定終局判
    決聲明不服，民事訴訟法第四百九十六條第一項第十三款定有明文。原確定判決
    以系爭座落於高雄市○鎮區○○段一二二四地號、第一二四四地號、第一二四五
    地號之土地，於民國（下同）五十二年五月六日及七十二年三月七日，依土地法
    第五十七條、第五十九條之規定，以公告無人提出異議之方式，將土地之所有權
    登記在中華民國之名義下，並以再審被告為管理機關；從而再審原告未能證明其
    為所有權人或有何正當權源佔有前揭土地，自屬無權占有云云，因而判令應給付
    再審被告相當於租金不當得利之損害金。惟鈞院前審判決後上訴人發現「高雄市
    各區發展淵源（下冊）乙書」（高雄市文獻委員會於八十一年六月三十日出版）
    ，其內容載有關於鎮南攻興建沿革之歷史，足證再審原告於前審時主張「丙○○
    於清康熙六十一年即已成立，民國七年於現址興建」顯屬信而有徵；且橫以該文
    獻為公正客觀之人士於八十一年間所著文獻記述，自屬可信而無偏頗之虞，是以
    本案若斟酌上開證物，顯可受再審原告較有利之裁判，自得提出再審之訴，以資
    救濟。爰依民事訴訟法第四百九十六條第一項第十三款之規定提起再審。
二、按依當事人發現未經斟酌之證物或得使用該證物者。但以如經斟酌可受較有利益
    之裁判者為限。民事訴訟法第四百九十六條第一項第十三款定有明文。是依本款
    之規定，須以如經斟酌可受較有利益之裁判者為限，堪予認定。本件就再審原告
    提出之「高雄市各區發展淵源（下冊）乙書」（高雄市文獻委員會於八十一年六
    月三十日出版），是否合於「如經斟酌可受有利裁判之新證物」？查，依再審原
    告所述該書文獻所載有關於丙○○興建沿革歷史之文獻資料，內容載以「丙○○
    市前鎮莊的守護廟，創建於康熙二十一年（即西元一六八二年），係朱、張兩姓
    自唐山渡台，在前鎮拓荒後，就地搭建而成...。唯廟址築於江濱沙灘間，雖然
    瀕臨海港有旖旎風光...，卻地勢低窪，屢遭海潮侵蝕，不堪海水倒灌再三修葺
    之苦，光緒三十年乃填土墊高廟基重建。民國七年又有擴大廟址填築海灘沙地為
    廟庭之議，但填土工程浩大，又受制於經費拮據，僅有發動善信進行義勞一途。
    唯善信尚須為生活奔波，致工程後繼無力，時做時停，斷斷續續進行三十餘年，
    至民國四十二年填土工程始建完成，旋將廟貌重修一番。... 」，據此足證再審
    原告於前審時之主張「丙○○於清康熙六十一年即已成立，民國七年於現址興建
    ，顯屬徵而有信」等語。惟查，證人朱榮華於本院九十年度重上字第二八號事件
    中證稱：康熙二十一年所建之丙○○係建在距本廟直線過去大概二百公尺之前鎮
    街上，舊廟是在部落內，因民國四十年興建時，系爭廟宇是在部落外，且興建之
    前的廟地，在海水漲潮時，可以漲到廟地，退潮時可以看到廟地，廟旁之土地有
    人養魚做魚塭而系爭廟地係關帝爺指示（定），因為當時部落人口增多，舊廟地
    勢低，廟也小，且原來廟宇土地為私有地，人家又要要回去，故當時部落一戶出
    一人填土建此廟，系爭廟宇現況係七十年間開始蓋到七十五年完成，是拆除原有
    之平房廟宇重新蓋的，相片中的廟是四十年蓋的，四十四年完成，於七十年改建
    前所拍攝；（四十年建廟時）沒有人出面說廟地是他所有，建廟資金為樂捐的，
    但不包括賣地的錢，不知道照片所示之廟宇土地之所有權人等語（見本院九十年
    度重上字第二八號卷第一四三至一四六頁）。是以廟宇之興建既係關帝爺之指示
    ，而非由當地部落之百姓捐地或購買，且興建之廟宇原為海埔地，漲潮時即為海
    水所淹沒，方由部落之住戶每戶出一人即「善信發動義勞」填土建廟，而建廟資
    金為信徒樂捐該資金不包括買地，足見系爭廟宇之興建依神明指示，其地點乃海
    埔地，而非部落百姓所有或居住之地點，其興建更未支付土地價金，故系爭廟宇
    之興建之基地並非再審原告所有，應堪認定。而觀諸再審原告所舉之文獻資料，
    為該廟址築於江濱沙灘間，地勢低窪，光緒三十年乃填土墊高廟基重建，民國七
    年有擴大廟址填築海灘沙地為廟庭等情，與證人朱榮華於本院前審之證述大致相
    符，則至多僅能證明丙○○廟宇興建之沿革，而關於系爭興建廟宇之基地是否為
    丙○○所有，仍無法證明之。是以本案若斟酌上開「高雄市各區發展淵源（下冊
    ）乙書」（高雄市文獻委員會於八十一年六月三十日出版）關於丙○○興建沿革
    歷史之文獻資料，仍不足對再審原告為較有利之裁判，是以該新證物仍不符合民
    事訴訟法第四百九十六條第一項第十三款之新證物規定。
三、再審原告另主張丙○○之法定代理人於九十二年十二月三十日業經變更登記為「
    朱振明」，最高法院於九十三年二月二十六日判決仍列乙○○為上訴人之法定代
    理人，且本件並未經朱振明承受訴訟，顯有民事訴訟法第四百九十六條第一項第
    五款之「當事人訴訟未經合法代理」之再審事由等云云。惟此部份依民事訴訟法
    第四百九十九條之規定應專屬最高法院管轄，本院已另裁移最高法院審理，合併
    敘明。
四、綜上，再審原告主張原確定判決有發現未經斟酌之證物，可受較有利益之判決，
    委無可採，其以此提起本件再審之訴，顯無理由，應予駁回，並不經言詞辯論逕
    為判決之。
五、據上論結，本件再審之訴為無理由，依民事訴訟法第五百零二條第二款、第七十
    八條，判決如主文。
中　　　華　　　民　　　國　　九十三　　年　　　六　　　月　　  三十　　日
                                                民事第二庭
~B1審判長法　官　簡色嬌
~B2      法　官　陳真真
~B3      法　官　沈建興
正本係照原本作成。
如對本判決上訴，須於判決送達後二十日內向本院提出上訴狀，其未表明上訴理由者
，應於上訴後二十日內向本院提出上訴理由書（均須按他造當事人之人數附繕本）。
上訴時應提出委任律師或具有律師資格之人之委任狀，並依附註條文規定辦理。
中　　　華　　　民　　　國　　九十三　　年　　　七　　　月　　　　一　　日
~B法院書記官　林明威
附註：
民事訴訟法第四百六十六條之一：對於第二審判決上訴，上訴人應委任律師為訴訟代
理人，但上訴人或其法定代理人具有律師資格者，不在此限。
上訴人之配偶、三親等內之血親、二親等內之姻親，或上訴人為法人、中央或地方機
關時，其所屬專任人員具有律師資格並經法院認適當者，亦得為第三審訴訟代理人。
第一項但書及第二項情形，應於提起上訴或委任時釋明之。
